【裁判字號】    97,訴,1175
【裁判日期】    980430
【裁判案由】    債務人異議之訴
【裁判全文】
臺灣板橋地方法院民事判決              97年度訴字第1175號
原      告  甲○○
                        樓
訴訟代理人  彭意森律師
被      告  聯邦商業銀行股份有限公司西盛分行
法定代理人  乙○○
上列當事人間請求債務人異議之訴事件，經本院於民國98年4 月
16日言詞辯論終結，判決如下：
    主  文
原告之訴駁回。
訴訟費用由原告負擔。
    事實及理由
一、原告主張：
  (一)原告執有債務人朱家懿簽發交付面額新臺幣（下同）366 萬
    元（發票日民國95年12月8 日、到期日96年12月8 日）本票
    一紙（下稱系爭本票），經向臺灣桃園地方法院取得97年度
    票字第1288號本票裁定後，向本院聲請強制執行，經核發97
    年度執字第29321 號扣押令執行命令在案。詎被告收受前開
    執行命令後，於97年5 月13日具狀聲明異議，坦承已扣押存
    款新臺幣（下同）378 萬4,340 元，但陳述「債務人朱家懿
    於95年1 月依臺灣桃園地方法院檢察署（下稱桃園地檢署）
    發文字號桃檢惟為95偵2710第8851號函辦理，已將該帳戶存
    款凍結。」為異議理由，自屬強制執行法第119 條第1 項所
    謂「有其他得對抗債務人請求之事由」。且縱桃園地檢署發
    函凍結屬實，此一作用乃通知被告暫時停止系爭帳戶所有人
    之存款或提款動作而已，並無表示業已扣押之意，故該凍結
    事由尚非被告得執之對抗債務人請求之事由，並無理由；遑
    論刑事判決沒收部分為存摺，與系爭存款債權無涉；甚而所
    沒收存摺之帳號為000000000000號與系爭存款債權之帳號00
    0000000000亦有不同。爰依民法第242 條、強制行法第120
    條第2 項規定，提起本件訴訟。
  (二)併為聲明：
    (1)先位部分：被告應給付第三人朱家懿378 萬4,340 元，並
      由原告代位受領。
    (2)備位部分：確認朱家懿對被告378 萬4,340 元之存款債權
      存在。
二、被告抗辯：被告於收受執行法院核發扣押命令後，已函覆如
    數扣押朱家懿對被告378 萬4,340 元之存款債權，是既無原
    告所指否認朱家懿對被告系爭存款債權存在之情事，亦未對
    前開執行命令聲明異議，此部分被告並另具狀向執行法院陳
    明。即倘執行法院嗣後核發收取命，被告亦將配合解付款項
    ，故原告提起本件訴訟並無訴訟利益及權利保護之必要等語
    。併為答辯聲明：原告之訴駁回。
三、兩造不爭執之事項：
  (一)原告執有債務人朱家懿簽發系爭本票，經向臺灣桃園地方法
    院取得97年度票字第1288號本票裁定後，向本院聲請強制執
    行，經核發97年度執字第29321 號扣押令執行命令在案等情
    ，有系爭本票、民事裁定、確定證明書及本院97執辰字第29
    321 號扣押令各1 份在卷可佐。
  (二)被告於收受前開扣押令後，具狀陳報：已依照執行命令全數
    扣押存款378 萬4,340 元。並於備註欄記載「經查債務人朱
    家懿於95年1 月依桃園地檢署發文字號桃檢惟為95偵2710第
    8851號函辦理，已將該帳戶存款凍結。」等情，有被告97年
    5月19日陳報狀1份在卷可佐。
  (三)被告於97年6 月30日提出陳報向本院執行處陳明其於97年5
    月19日所提出陳報狀並無聲明異議之意；嗣又於98年3 月9
    日函覆本院執行處（98年2 月13日板院輔97執辰字第29321
    號函），其內容略以：(1)本行前已於97年9 月12日依板院輔
    97執辰字第29321 號函執行命令扣押系爭378 萬4,340 元。
    (2)桃園地檢署95年1 月以桃檢惟為95偵字2710第8851號函將
    存款戶凍結，98年3 月2 日來函通知（桃檢玲為95偵2710字
    第14598 號）存款戶凍結金額因涉嫌詐欺，該案已確定，無
    繼續凍結必要。並隨文檢送前開通知函等情，有陳報狀、被
    告函（含附件，即桃園地檢署函）各1紙在卷可佐。
四、先位方面：
  (一)按執行法院就執行債務人對於第三債務人之金錢債權發扣押
    命令，旨在排除執行債務人妨害執行債權人債權滿足之處分
    行為，執行債務人受領清償之權限，固因此而受限制，惟其
    為該債權主體之地位並未喪失，苟於執行債權人之債權無影
    響，自尚得行使其權利。因執行債務人對第三債務人提起給
    付訴訟，於訴訟階段僅屬保存債權之行為，尚不至妨礙執行
    債權人債權之滿足，即非不得為之。倘執行債務人怠於行使
    此項權利，執行債權人自得依民法第242 條規定代位行使之
    （最高法院89年度台上字第498 號判決意旨參照）。準此，
    系爭存款債權雖經執行法院核發扣押命令，為保存債權，倘
    執行債務人怠於行使權利，且符民法第242 條構成要件，原
    告（即執行債權人）尚非不得代位行使之，先此敘明。
  (二)次按代位權係債權人代行債務人之權利，代行者與被代行者
    之間，必須有債權債務關係之存在，否則即無行使代位權之
    可言，並以債權人如不代位行使債務人之權利，其債權即有
    不能受完全滿足清償之虞而有保全債權之必要始得為之。倘
    債之標的與債務人之資力有關，如金錢之債，其債務人應就
    債務之履行負無限責任時，代位權之行使自以債務人陷於無
    資力或資力不足為要件。若債務人未陷於無資力或資力不足
    者，即無行使代位權以保全債權之必要。且債權人之權利，
    非於債務人負遲延責任時，不得行使，此觀民法第242 條、
    第243 條規定自明（最高法院94年度台上字第301 號判決意
    旨參照）。查本件原告起訴主張依民法第242 條規定代位行
    使執行債務人朱家懿對被告系爭存款債權請求權，惟就關於
    該當民法條構成要件事實部分，並未為完足主張。經本院於
    97 年8月25日言詞辯論期日當庭闡明原告應就代位部分補充
    事實及法律上之主張，仍未據原告為進步主張（特別就「執
    行債務人怠於行使權利，致原告之債權有不能受完全滿足清
    償之虞而有保全債權之必要。」民法242 條構成要件事實部
    分，原告自始未為任何主張。）。經本院調查結果，認原告
    單執朱家懿負欠其本票債務；被告負欠朱家懿存款債務，即
    謂其得本於民法242 條代位行使朱家懿對被告之存款債權請
    求權，於法尚有未合，應予駁回。
五、備位方面：
  (一)按確認之訴非原告有即受確認判決之法律上利益者，不得提
    起。所謂即受確認判決之法律上利益，係指法律關係之存否
    不明確，原告主觀上認其在法律上之地位有不安之狀態存在
    ，且此種不安之狀態，能以確認判決將之除去者而言，若縱
    經法院判決確認，亦不能除去其不安之狀態者，即難認有受
    確認判決之法律上利益（最高法院52年台上字第1240號判例
    意旨參照）。
  (二)查本件被告自始對於執行債務人朱家懿對被告之378 萬4,34
    0 元在款債權存在一節，未有爭執；觀諸其97年5 月19日所
    提出聲明異議狀中亦陳明已依照執行命令全數扣押存款378
    萬4,340 元等語，此部分並不因其於註欄之附載而改認被告
    有聲明異議之意。甚且承前所述，被告恐其所提出陳報狀語
    意肇執行法院誤解，嗣更二度具狀向執行法院陳明其並無任
    何異議。按諸前開判例意旨，本件並無法律關係存否不明確
    之情況存在，難認原告有受確認判決之法律上利益，是以，
    原告提起本件確認之訴，請求確認朱家懿對被告系爭存款債
    權存在，為無理由，應予駁回。
六、綜上所述，本件原告先位之訴及備位之訴，均無理由，應予
    駁回。
結論：原告之訴為無理由，依民事訴訟法第78條，判決如主文。
中    華    民    國    98    年    4     月    30    日
                  民事第一庭    法  官  黃信滿
以上正本係照原本作成
如對本判決上訴，須於判決送達後20日內向本院提出上訴狀
中    華    民    國    98    年    4     月    30    日
                                書記官  林月蓉


司法院資訊處製作；財團法人民間司法改革基金會備份。
